ACORDAO-COMPLETO-2436908

ACÓRDÃO 4629/2021 ATA 8/2021 - SEGUNDA CÂMARA

VISTOS, relatados e discutidos estes autos de tomada de contas especial instaurada pelo Fundo Nacional de Saúde em desfavor da Ceraze & Lima Ltda., além de Juscelino Ceraze e Sebastião de Souza Lima, como sócios-administradores, sob o valor original de R$ 160.820,94, diante da não comprovação da boa e regular aplicação dos recursos federais transferidos no âmbito do Programa Farmácia Popular do Brasil - Aqui Tem Farmácia Popular (PFPB) durante o período de 18/12/2012 a 15/6/2015;
	ACORDAM os Ministros do Tribunal de Contas da União, reunidos na Sessão da 2ª Câmara, ante as razões expostas pelo Relator, em:
9.1. declarar a revelia da Ceraze & Lima Ltda., nos termos do art. 12, § 3º, da Lei n.º 8.443, de 1992;
9.2. rejeitar integralmente as alegações de defesa apresentadas por Juscelino Ceraze e Sebastião de Souza Lima;
9.3. julgar irregulares as contas da Ceraze & Lima Ltda., além de Juscelino Ceraze e Sebastião de Souza Lima, nos termos dos arts. 16, III, alíneas "b" e "c", e 19, caput, 23, III, da Lei n.º 8.443, de 1992, para condená-los, solidariamente, ao pagamento do correspondente débito, com a atualização monetária e os juros de mora calculados desde as datas informadas até o efetivo recolhimento, fixando-lhes o prazo de 15 (quinze) dias, contados da notificação, para que comprovem perante o Tribunal, nos termos do art. 214, III, "a", do RITCU, o recolhimento da referida dívida em favor do Fundo Nacional de Saúde, na forma da legislação em vigor, sob as seguintes condições:
	Data da Ocorrência
	Valor Original (em R$) 

	18/12/2012
	26,73

	30/12/2012
	46,80

	30/12/2012
	26,73

	19/02/2013
	26,73

	07/03/2013
	46,80

	14/03/2013
	1.239,30

	14/03/2013
	1.122,66

	14/03/2013
	66,00

	08/04/2013
	2.658,00

	08/04/2013
	46,80

	17/04/2013
	1.500,93

	31/05/2013
	1.366,80

	31/05/2013
	1.881,63

	04/06/2013
	1.147,20

	04/06/2013
	1.866,24

	04/06/2013
	46,80

	02/07/2013
	2.792,55

	02/07/2013
	46,80

	02/07/2013
	1.657,26

	25/07/2013
	801,90

	25/07/2013
	3.793,50

	25/07/2013
	46,80

	30/08/2013
	4.320,00

	30/08/2013
	1.751,22

	01/10/2013
	4.204,35

	02/10/2013
	1.104,03

	12/11/2013
	1.829,79

	12/11/2013
	2.825,10

	12/11/2013
	46,80

	09/12/2013
	1.764,18

	09/12/2013
	4.906,65

	09/12/2013
	46,80

	09/12/2013
	10,80

	30/12/2013
	708,75

	30/12/2013
	4.977,60

	30/12/2013
	26,55

	30/12/2013
	10,80

	07/02/2014
	3.552,30

	07/02/2014
	10,80

	28/02/2014
	912,06

	28/02/2014
	2.292,30

	05/03/2014
	7.007,70

	05/03/2014
	10,80

	16/04/2014
	4.737,60

	16/04/2014
	1.837,89

	16/04/2014
	14,40

	16/04/2014
	10,80

	12/05/2014
	1.443,42

	12/05/2014
	4.294,95

	12/05/2014
	46,80

	12/05/2014
	10,80

	02/06/2014
	748,44

	02/06/2014
	1.574,10

	02/06/2014
	46,80

	02/06/2014
	53,46

	02/06/2014
	57,60

	07/07/2014
	2.956,50

	07/07/2014
	3.637,50

	07/07/2014
	46,80

	31/07/2014
	5.002,20

	31/07/2014
	10,80

	01/08/2014
	2.574,18

	01/09/2014
	4.391,10

	01/09/2014
	46,80

	01/09/2014
	63,00

	09/09/2014
	2.796,93

	09/09/2014
	26,73

	01/10/2014
	5.655,00

	01/10/2014
	19,20

	01/10/2014
	52,20

	02/10/2014
	1.840,32

	02/10/2014
	53,46

	03/11/2014
	4.642,80

	03/11/2014
	5,40

	03/11/2014
	2.988,09

	28/11/2014
	53,46

	28/11/2014
	912,06

	01/12/2014
	46,80

	01/12/2014
	2.401,05

	01/12/2014
	52,20

	14/01/2015
	1.929,42

	14/01/2015
	5.065,80

	14/01/2015
	46,80

	14/01/2015
	46,80

	09/02/2015
	3.163,20

	09/02/2015
	46,80

	09/02/2015
	3.021,30

	03/03/2015
	7.705,50

	03/03/2015
	2.123,01

	02/04/2015
	8.739,75

	02/04/2015
	1.256,31

	05/05/2015
	1.833,03

	05/05/2015
	4.502,70

	12/06/2015
	615,00

	15/06/2015
	999,54

	9.4. aplicar a multa prevista no art. 57 da Lei n.º 8.443, de 1992, em desfavor, individualmente, de Ceraze & Lima Ltda., de Juscelino Ceraze e de Sebastião de Souza Lima, sob o valor de R$ 80.000,00 (oitenta mil reais) , fixando-lhes o prazo de 15 (quinze) dias, contados da notificação, para que comprovem, perante o Tribunal (art. 214, III, "a", do RITCU) , o recolhimento das referidas dívidas ao Tesouro Nacional, atualizadas monetariamente na forma da legislação em vigor; 
	9.5. autorizar, caso requerido, nos termos do art. 26 da Lei n.º 8.443, de 1992, e do art. 217 do RITCU, o parcelamento das dívidas fixadas por este Acórdão em até 36 (trinta e seis) parcelas mensais e sucessivas, com a devida atualização monetária e os correspondentes acréscimos legais, esclarecendo aos responsáveis que a falta de pagamento de qualquer parcela importará no vencimento antecipado do saldo devedor, sem prejuízo das demais medidas legais;
	9.6. autorizar, desde logo, a cobrança judicial das dívidas fixadas por este Acórdão, nos termos do art. 28, II, da Lei n.º 8.443, de 1992, diante do não atendimento às notificações; e
	9.7. enviar cópia do presente Acórdão, com o Relatório e a Proposta de Deliberação, à Procuradoria da República no Estado de São Paulo, nos termos do § 3º do art. 16 da Lei n.º 8.443, de 1992, para o ajuizamento das ações civis e penas cabíveis.

Tomada de contas especial instaurada pelo Fundo Nacional de Saúde em desfavor de Ceraze & Lima Ltda., de Juscelino Ceraze e de Sebastião de Souza Lima, como sócios-administradores, sob o valor original de R$ 160.820,94, diante da não comprovação da boa e regular aplicação dos recursos federais transferidos no âmbito do Programa Farmácia Popular do Brasil  Aqui Tem Farmácia Popular (PFPB), no período de 18/12/2012 a 15/6/2015.

Segunda Câmara

3. Responsáveis: Ceraze & Lima Ltda. (CNPJ 01.755.398/0001-39); Juscelino Ceraze (CPF XXX.308.438-XX); e Sebastiao de Souza Lima (CPF XXX.360.338-XX).

13.1. Ministros presentes: Bruno Dantas (Presidente), Augusto Nardes, Aroldo Cedraz e Raimundo Carreiro.
13.2. Ministro-Substituto presente: André Luís de Carvalho (Relator).

ACORDAO-COMPLETO-2524248

Acórdão 7163/2022 - Segunda Câmara

ANDRÉ DE CARVALHO

Trata-se de tomada de contas especial instaurada pelo Fundo Nacional de Saúde em desfavor da Ceraze & Lima Ltda., além de Juscelino Ceraze e Sebastião de Souza Lima, como sócios-administradores, sob o valor original de R$ 160.820,94, diante da não comprovação da boa e regular aplicação dos recursos federais transferidos no âmbito do Programa Farmácia Popular do Brasil - Aqui Tem Farmácia Popular (PFPB) durante o período de 18/12/2012 a 15/6/2015. 
2.	Após a análise final do feito, o Auditor Federal Pedro Henrique Braz de Souza lançou o seu parecer conclusivo à Peça 46, com a anuência dos dirigentes da Secex-TCE (Peças 47 e 48) , nos seguintes termos:
	" (...)  O Programa Farmácia Popular do Brasil - PFPB foi criado pela Lei 10.858, de 13/4/2004, e regulamentado pelo Decreto 5.090, de 20/5/2004, com o objetivo de oferecer à população o acesso a medicamentos considerados essenciais, cumprindo, dessa forma, uma das principais diretrizes da Política Nacional de Assistência Farmacêutica.
O PFPB inicialmente funcionava por meio de parceria com governos estaduais, prefeituras municipais e instituições públicas, para o atendimento de projetos de implantação e manutenção de unidades próprias, sob responsabilidade da Fundação Oswaldo Cruz (FIOCRUZ) . 
Em 2006, por meio da Portaria n° 491, o Ministério da Saúde - MS expandiu o Programa para utilizar a rede já instalada do comércio varejista de produtos farmacêuticos, o qual recebeu o nome de 'Aqui Tem Farmácia Popular'.  
As farmácias e drogarias privadas que aderem ao programa fornecem aos cidadãos, de forma gratuita, medicamentos para o tratamento de hipertensão, diabetes e asma. Além destes, são disponibilizados, com até 90% de desconto, medicamentos para rinite, dislipidemia, doença de Parkinson, osteoporose, glaucoma, anticoncepcionais e fraldas geriátricas. Para cada venda realizada, o MS reembolsa o comerciante de acordo com tabela de referência de preços de medicamentos elaborada e disponibilizada no seu sítio eletrônico: http://portalms.saude.gov.br/acoes-e-programas/farmacia-popular/legislacao.
Em 2017, a Comissão Intergestores Tripartite (CIT) decidiu extinguir a rede própria do programa, passando o 'Aqui Tem Farmácia Popular' a ser o único meio de se obter medicamentos no âmbito do PFPB. 
A adesão ao programa pelos estabelecimentos da rede privada de comércio farmacêutico faz-se pela entrega de determinados documentos ao Ministério da Saúde, que, após verificar a sua regularidade, autoriza a dispensação de medicamentos subsidiados pelo Programa, fornecendo um login e uma senha de acesso ao sistema eletrônico de autorizações.
O cidadão que deseja adquirir medicamentos subsidiados pela União deve dirigir-se a uma farmácia ou drogaria credenciada, portando documento de identificação que contenha o CPF e receita médica. 
Com a apresentação dos referidos documentos, o comerciante credenciado deve, no momento da transação, acessar o sistema eletrônico de autorização do Ministério da Saúde e inserir, dentre outros dados, o nome do paciente, o seu número de CPF, o nome do medicamento prescrito, a quantidade prescrita, o CRM do médico e a data de expedição da receita e o código de barras (EAN) do medicamento que será dispensado.
Após a inserção dos referidos dados no sistema informatizado, este calcula automaticamente o valor que será pago pelo Fundo Nacional da Saúde e o valor remanescente, que, se existir, deverá ser pago pelo cliente, no momento da compra. O registro das informações acima indicadas no sistema eletrônico e a geração da Autorização para Dispensação do Medicamento - ADM bastam para que, no mês seguinte, os valores das vendas de medicamentos subsidiados pela União sejam depositados na conta da empresa conveniada.
A participação no Programa Farmácia Popular do Brasil - PFPB se dá por meio de adesão, de forma que as farmácias e drogarias que pretendem participar devem atender aos critérios previstos nas Portarias que o regulamentam. A participação não constitui uma obrigatoriedade aos estabelecimentos farmacêuticos, mas sim uma manifestação de vontade, com celebração de convênio entre o estabelecimento e o Ministério da Saúde. As normas instituidoras do PFPB são de consulta pública e devem ser cumpridas pelos estabelecimentos que desejem dele participar, devendo, inclusive, atestar estar cientes de todo o conteúdo e exigências previstas, mediante apresentação de requerimento e assinatura de termo de adesão. 
Para atestar a veracidade e legalidade das dispensações realizadas é necessário armazenar e manter, por um prazo de 5 (cinco anos) , as notas fiscais de aquisição dos medicamentos e/ou correlatos do Programa junto aos fornecedores, os cupons fiscais de venda, os cupons vinculados assinados pelos clientes e as respectivas receitas médicas.  
Sem que sejam apresentadas as notas fiscais que comprovem a aquisição dos medicamentos que foram registrados no sistema como tendo sido dispensados não é possível atestar sua existência e que ele tenha sido de fato entregue ao beneficiário do Programa, o que possibilita a ocorrência da fraude denominada 'venda fantasma', simulação de venda que visa gerar o pagamento indevido pelo Ministério da Saúde. Dessa forma, para comprovar que a venda efetivamente ocorreu, deve-se haver prova da existência prévia, em estoque, dos medicamentos vendidos, não podendo, inclusive, apresentar nota fiscal de aquisição de medicamentos com código de barras (EAN) diferente do informado no momento da venda.
Auditoria do Denasus e Instauração da TCE
A presente TCE originou-se de constatações do Departamento Nacional de Auditoria do SUS (Denasus) em auditoria realizada entre 6/2/2017 e 11/4/2017  com a finalidade de avaliar a execução do Programa Farmácia Popular do Brasil junto ao estabelecimento comercial Ceraze & Lima Ltda., abrangendo o período de janeiro de 2013 a abril de 2015, com foco no cumprimento das normas estabelecidas pela Portaria GM/MS nº 971/2012, vigente de 15/5/2012 a 27/1/2016, que dispõe sobre o Programa Farmácia Popular do Brasil.
De acordo com o Relatório de Auditoria nº 17361 do Denasus e seus anexos (peça 4-7) , foram constatadas irregularidades que representavam R$ 160.820,90, em valores históricos. 
Foram constatadas, no referido Relatório, as seguintes irregularidades:
3.1. Irregularidade nas dispensações e/ou na documentação comprobatória de dispensações de medicamentos do Programa Farmácia Popular do Brasil, caracterizada por:
registro de dispensação de medicamentos sem notas fiscais que comprovem a aquisição, contrariando o disposto nos arts. 23, 39 e 40 da Portaria GM/MS nº 971/2012, vigente de 15/5/2012 a 27/1/2016. Evidência: constatação 472849 (peça 4, p. 7) ;
registro de dispensação de medicamentos em nome de pessoas falecidas, contrariando o disposto nos arts. 21 e 23 da Portaria GM/MS nº 971/2012, vigente de 15/5/2012 a 27/1/2016. Evidência: constatação 472857 (peça 4, p. 13-14) ;
registro de dispensação de medicamentos em nome de funcionários/responsáveis do estabelecimento, sem apresentação de documentação comprobatória, contrariando o disposto nos arts. 21, 22, 23, 39 e 40 da Portaria GM/MS nº 971/2012, vigente de 15/5/2012 a 27/1/2016. Evidência: constatação 472853 (peça 4, p. 10-11) ;
apresentação de cupom fiscal, vinculado e/ou receitas médicas com irregularidades, contrariando o disposto no art. 40 da Portaria GM/MS nº 971/2012, vigente de 15/5/2012 a 27/1/2016. Evidência: constatações 472850, 472852 e 472854 (peça 4, p. 8-10 e 12) .
O detalhamento do débito apurado pelo Denasus consta da peça 4, p. 17-45. 
Diante das constatações o Denasus deu oportunidade de defesa aos responsáveis, em obediência aos princípios constitucionais que asseguram o direito ao contraditório e à ampla defesa, como demonstram as notificações expedidas em 3/11/2016, 12/2/2017 e 4/5/2017 (peça 10, 12 e 14) . Conforme cita o Relatório de Auditoria nº 17361, os responsáveis apresentaram justificativa, as quais lograram afastar parcialmente as irregularidades apontadas. 
Superada a fase de defesa administrativa, foram emitidas notificações de cobrança pela Secretaria Executiva do FNS aos responsáveis, em ofícios emitidos em 13/12/2017 (peça 16, 18 e 20) .
Assim, o motivo que levou à instauração da presente Tomada de Contas Especial está materializado por prejuízo causado pelo estabelecimento comercial Ceraze & Lima Ltda. ao Programa Farmácia Popular do Brasil, no valor histórico de R$ 160.820,94, no período de 18/12/2012 a 15/6/2015, tendo em vista irregularidades que contrariaram as normas vigentes à época, especialmente a Portaria GM/MS nº 971/2012, vigente de 15/5/2012 a 27/1/2016, frente às constatações apontadas no Relatório de Auditoria nº 17361 do Denasus (peça 4) e consolidadas na Matriz de Responsabilização acostada pelo órgão instaurador (peça 24) .
Com base no Relatório de Auditoria do Denasus e com fundamento na IN/TCU 71/2012, alterada pela IN/TCU 76/2016 e DN/TCU 155/2016, o Fundo Nacional de Saúde autorizou a instauração de Tomada de Contas Especial (peça 1-2) .
O Relatório Completo do Tomador de Contas Especial nº 181/2019 (peça 25) registra a apuração de fatos, a quantificação do dano, bem como a identificação dos responsáveis, nos termos do art. 2º da IN TCU 71/2012.
Registra, ainda, que foi dada oportunidade de defesa aos responsáveis, conforme as notificações relacionadas no item 'V' do relatório do tomador, expedidas visando a regularização das contas e o ressarcimento do dano (peça 25, p. 15) .  
O Tomador de Contas Especial, em seu Relatório nº 181/2019 (peça 25, p. 17) , chegou às mesmas conclusões quanto às irregularidades apuradas pelo Denasus no Relatório de Auditoria nº 17361 (peça 4) . 
Por fim, o tomador de contas concluiu pela responsabilização do estabelecimento comercial Ceraze & Lima Ltda., solidariamente ao Sr. Juscelino Ceraze e ao Sr. Sebastião de Souza Lima, quantificando-se o débito no valor de R$ 240.968,07, atualizado em 2/5/2019 (peça 25, p. 2) . A inscrição em conta de responsabilidade, no SIAFI, foi efetuada mediante a Nota de Lançamento de Sistema nº 2019NS040723, de 2/5/2019 (peça 23) .
Uma vez concluída a TCE no âmbito do Fundo Nacional de Saúde, esta foi remetida à Controladoria-Geral da União, o qual emitiu o 	Relatório de Auditoria nº 1191/2019 (peça 27) , que anui com as conclusões do Relatório de Auditoria nº 17361 do Denasus (peça 4) e Relatório de Tomada de Contas Especial nº 181/2019 (peça 25) , destacando apenas a morosidade dos procedimentos, considerando que o fato gerador do prejuízo data de 15/06/2015, enquanto a conclusão do processo, com o encaminhamento da TCE para este Controle Interno, data de 06/05/2019. 
Diante disso, a Secretaria de Controle Interno certificou a irregularidade das contas (peça 28) , acompanhado do parecer do dirigente do órgão de controle interno (peça 29) , tendo o Ministro de Estado da Saúde Substituto, Sr. Eduardo Pazuello, registrado o conhecimento das conclusões daquele órgão de controle interno (peça 30) . 
Autuada no TCU em 22/5/2020, foi realizada Instrução Preliminar com proposta de citação (peça 32) do estabelecimento comercial Ceraze & Lima Ltda. (CNPJ 01.755.398/0001-39) , do Sr. Juscelino Ceraze (CPF XXX.308.438-XX) e do Sr. Sebastião de Souza Lima (CPF XXX.360.338-XX) , proposta essa que obteve parecer favorável da Subunidade (peça 33) e da Unidade (peça 34) . 
Os responsáveis foram citados por meio dos ofícios:
	Natureza
	Comunicação 
	Data de expedição
	Peça
	Destinatário
	Origem do endereço
	Data da ciência ou motivo da devolução
	Peça da ciência
	Peça da Resposta

	Citação
	Ofício 30909/2020-Secomp-4
	06/07/2020
	38
	Sebastiao de Souza Lima
	TSE
	09/07/2020
	42
	44

	Citação
	Ofício 30912/2020-Secomp-4
	06/07/2020
	39
	Juscelino Ceraze
	TSE
	10/07/2020
	43
	44

	Citação
	Ofício 30913/2020-Secomp-4
	06/07/2020
	40
	Ceraze & Lima Ltda
	Receita Federal
	09/07/2020
	41
	Não houve

No dia 29/7/2020, o Sr. Juscelino Ceraze e o Sr. Sebastião de Souza Lima apresentaram, de forma conjunta, suas alegações de defesa (peça 44) .
Apesar de o estabelecimento comercial Ceraze & Lima Ltda. ter sido devidamente citado, não atendeu à citação e não se manifestou quanto às irregularidades verificadas.
ANÁLISE DOS PRESSUPOSTOS DE PROCEDIBILIDADE DA IN/TCU 71/2012
Viabilidade do Exercício do Contraditório e Ampla Defesa
Verifica-se que não há prejuízo ao contraditório e à ampla defesa, uma vez que não houve o transcurso de mais de dez anos desde o fato gerador sem que tenha havido a notificação dos responsáveis pela autoridade administrativa federal competente (art. 6º, inciso II, c/c art. 19 da IN/TCU 71/2012, modificada pela IN/TCU 76/2016) , pois os recursos transferidos e as despesas impugnadas referem-se aos exercícios de 2012 a 2015, e os responsáveis foram notificados sobre as irregularidades pela autoridade administrativa competente em 3/11/2016, 12/2/2017 e 4/5/2017 (peça 10, 12 e 14) , fato também verificado pelo tomador de contas no item 'V' do Relatório de Tomada de Contas Especial nº 181/2019 (peça 25) .
Valor de Constituição da TCE
Verifica-se, também, que o valor atualizado do débito apurado (sem juros) em 1/1/2017 é de R$ 195.718,41, portanto superior ao limite mínimo de R$ 100.000,00, na forma estabelecida conforme os arts. 6º, inciso I, e 19 da IN/TCU 71/2012, modificada pela IN/TCU 76/2016.
VERIFICAÇÃO DA EXISTÊNCIA DE OUTROS DÉBITOS
Em atenção ao comando contido no item 9.4 do Acórdão 1772/2017-TCU-Plenário, de relatoria do Exmo. Ministro-Substituto Augusto Sherman Cavalcanti, e em atendimento ao disposto no art. 6º, § 1º, da Instrução Normativa TCU 71/2012, informa-se que não foi constatada a existência de outros débitos imputáveis aos responsáveis arrolados nestes autos em demais processos em tramitação no Tribunal. 
EXAME TÉCNICO
Esgotamento da via administrativa do Ministério da Saúde para ressarcimento do dano
Preliminarmente, oportuno consignar que, nos termos do art. 23, § 1º, do Decreto 7.827/2012, que regulamenta a Lei Complementar 141/2012, e item 9.3.5.2 do Acórdão 1072/2017-TCU-Plenário (Relator Min. Bruno Dantas) , foram esgotadas, na via administrativa de controle interno do Ministério da Saúde, as medidas para ressarcimento do dano, conforme notificações aos responsáveis em 13/12/2017 (peça 16, 18 e 20) .
Caracterização das irregularidades geradoras do dano ao erário
Extrai-se da situação sintetizada na seção 'histórico' desta instrução que o tomador de contas identificou como ilícito gerador do dano as seguintes irregularidades, o que teria ocasionado um prejuízo de R$ 160.820,94:
3.2. Irregularidade nas dispensações e/ou na documentação comprobatória de dispensações de medicamentos do Programa Farmácia Popular do Brasil, caracterizada por:
 Ocorrência 1: registro de dispensação de medicamentos sem notas fiscais que comprovem a aquisição;
Valor histórico: R$ 159.372,69
Dispositivos violados: arts. 23, 39 e 40 da Portaria GM/MS nº 971/2012, vigente de 15/5/2012 a 27/1/2016;
Responsáveis: Ceraze & Lima Ltda., Sr. Juscelino Ceraze, sócio administrador, no período de 6/3/1997 a 4/7/2019, e Sr. Sebastião de Souza Lima, sócio administrador, no período de 6/3/1997 a 4/7/2019;
Conduta: não apresentar notas fiscais que comprovem a compra e a existência em estoque dos medicamentos dispensados;
Evidência:  Constatação 472849 do Relatório de Auditoria nº 17361 do Denasus (peça 4, p. 7) ;
Ocorrência 2: registro de dispensação de medicamentos em nome de pessoas falecidas;
Valor histórico: R$ 60,15
Dispositivos violados: arts. 21 e 23 da Portaria GM/MS nº 971/2012, vigente de 15/5/2012 a 27/1/2016; 
Responsáveis: Ceraze & Lima Ltda., Sr. Juscelino Ceraze, sócio administrador, no período de 6/3/1997 a 4/7/2019, e Sr. Sebastião de Souza Lima, sócio administrador, no período de 6/3/1997 a 4/7/2019;
Conduta: realizar a dispensação de medicamentos em nome de pessoas falecidas;
Evidência: Constatação 472857 do Relatório de Auditoria nº 17361 do Denasus (peça 4, p. 13-14) ;
Ocorrência 3: registro de dispensação de medicamentos em nome de funcionários/responsáveis do estabelecimento, sem apresentação de documentação comprobatória;
Valor histórico: R$ 627,60
Dispositivos violados: arts. 21, 22, 23, 39 e 40 da Portaria GM/MS nº 971/2012, vigente de 15/5/2012 a 27/1/2016; 
Responsáveis: Ceraze & Lima Ltda., Sr. Juscelino Ceraze, sócio administrador, no período de 6/3/1997 a 4/7/2019, e Sr. Sebastião de Souza Lima, sócio administrador, no período de 6/3/1997 a 4/7/2019;
Condutas: registrar dispensação de medicamentos em nome de funcionários/responsáveis do estabelecimento e não apresentar documentação comprobatória que atesta a legalidade da transação;
Evidência: Constatação 472853 do Relatório de Auditoria nº 17361 do Denasus (peça 4, p. 10-11) .
Ocorrência 4: apresentação de cupom fiscal, vinculado e/ou receitas médicas com irregularidades;
Valor histórico: R$ 760,50
Dispositivos violados: art. 40 da Portaria GM/MS nº 971/2012, vigente de 15/5/2012 a 27/1/2016; 
Responsáveis: Ceraze & Lima Ltda., Sr. Juscelino Ceraze, sócio administrador, no período de 6/3/1997 a 4/7/2019, e Sr. Sebastião de Souza Lima, sócio administrador, no período de 6/3/1997 a 4/7/2019;
Condutas: apresentar cupom fiscal, vinculado e/ou receitas médicas com irregularidades e/ou realizar registro de dispensação de medicamentos de forma divergente ao constante desses documentos;
Evidência: Constatações 472850 e 472854 do Relatório de Auditoria nº 17361 do Denasus (peça 4, p. 8-10 e 12) .
Conforme discorrido a seguir no tópico desta peça instrutória intitulado 'Responsabilização da Pessoa Física dos Sócios e Dirigentes dos Estabelecimentos Comerciais e Individualização das Condutas', está devidamente caracterizada a responsabilidade de cada pessoa, física e jurídica, incluída na relação de responsáveis desta tomada de contas especial, tendo em vista a natureza jurídica da farmácia ou drogaria, bem como o papel que as pessoas físicas exerciam  à frente do negócio.
Responsabilização da Pessoa Física dos Sócios e Dirigentes dos Estabelecimentos Comerciais e Individualização das Condutas
Devido ao caráter convenial conferido à relação entre o poder público e o particular no âmbito do Programa Farmácia Popular do Brasil, conforme art. 2º das Portarias GM/MS nº 184/2011, 971/2012 e 111/2016, a jurisprudência do TCU tem se solidificado no sentido de que sejam responsabilizados, além da pessoa jurídica, também seus administradores, pessoalmente, a comprovar a regular aplicação dos recursos públicos desse programa submetidos às suas decisões. Nesse diapasão, acerca das irregularidades constatadas na execução do PFPB, julgados recentes do TCU, a exemplo dos Acórdão 3796/2020-TCU-Primeira Câmara (rel. Min. VITAL DO RÊGO) , 2395/2020 - Primeira Câmara (rel. Min. WEDER DE OLIVEIRA) , e 2386/2020 - Primeira Câmara (rel. Min. AUGUSTO SHERMAN) , têm responsabilizado a pessoa jurídica da farmácia/drogaria credenciada em solidariedade com a pessoa física dos seus administradores, não pelo instituto da desconsideração da personalidade jurídica, mas pela obrigação de prestar contas decorrente da natureza convenial da relação jurídica estabelecida. 
Sobre o assunto é claro o voto condutor do Acórdão 5259/2018-TCU-Primeira Câmara, rel. Min. VITAL DO RÊGO:
Com relação à matéria de fato, como bem ressaltou o MPTCU, a norma que instituiu o PFPB (art. 2º, inciso II, da Portaria 184/2011, sucedido pelo art. 2º, inciso II, Portaria 111/2016) atribuiu ao programa, expressamente, a natureza de convênio, por meio do qual é outorgado ao particular (farmácia ou drogaria integrante da rede privada) a gestão de recursos públicos. Assim, ao assumir voluntariamente o múnus público de gestão de recursos do PFPB, o particular se submete à obrigação de prestar contas, conforme disposto no artigo 70, parágrafo único, da Constituição, e, eventual responsabilização em caso mau uso dos recursos geridos, consoante dispõe o artigo 71, inciso II, da CF/1988.
Nesse contexto, compartilho o entendimento do MPTCU, no sentido de que, ao se considerar a gestão de recursos públicos no âmbito de uma pessoa jurídica de direito privado, as decisões das pessoas naturais administradoras dessa pessoa jurídica determinam a destinação a ser dada àqueles recursos públicos. Isso faz com que, além da pessoa jurídica, também seus administradores sejam obrigados, pessoalmente, a comprovar a regular aplicação dos recursos públicos submetidos às suas decisões, a exemplo do que deliberou esta Corte no Acórdão 8969/2016-TCU-Segunda Câmara (Rel. Min. Raimundo Carreiro) .
Dessa forma, nos casos em que o estabelecimento comercial farmacêutico é uma sociedade limitada (Ltda.) , devem ser chamados aos autos a pessoa jurídica em solidariedade com a (s) pessoa (s) física (s) do (s) sócio (s) -administrador (es) , com suas responsabilidades restritas aos períodos de administração. Da mesma forma ocorre nos casos em que o estabelecimento comercial farmacêutico é uma empresa individual de responsabilidade limitada (Eireli) , nos quais devem ser chamados aos autos a pessoa jurídica em solidariedade com a pessoa física do dirigente.
O caso concreto tratado nesta TCE envolve o estabelecimento comercial Ceraze & Lima Ltda. (CNPJ 01.755.398/0001-39) , constituído sob a natureza jurídica de sociedade limitada, devendo assim serem responsabilizados também os seus sócios administradores constantes do quadro societário à época das ocorrências, a saber:
Sr. Juscelino Ceraze (CPF XXX.308.438-XX) , sócio administrador no período de 6/3/1997 a 4/7/2019;
Sr. Sebastião de Souza Lima (CPF XXX.360.338-XX) , sócio administrador no período de 6/3/1997 a 4/7/2019.
Em consulta ao sistema de Cadastro Nacional de Pessoa Jurídica da Receita Federal do Brasil, verifica-se que a situação cadastral da empresa Ceraze & Lima Ltda. (CNPJ 01.755.398/0001-39) se encontra como 'baixada', liquidada de maneira voluntária. 
Considerando os ilícitos acima identificados, a imputação de responsabilidade atende aos pressupostos estabelecidos na jurisprudência desta Corte de Contas. Com efeito, há elementos para individualizar as condutas, o nexo de causalidade entre estas e as irregularidades geradoras do dano e está caracterizada a atuação, no mínimo culposa, dos responsáveis, conforme resumido na matriz de responsabilização anexa a esta instrução e demonstrado na descrição das ocorrências listadas no tópico retro 'Caracterização das Irregularidades Geradoras do Dano ao Erário'.
Encontram-se, dessa forma, elementos probatórios nos autos que autorizam a responsabilização do estabelecimento comercial Ceraze & Lima Ltda., do Sr. Juscelino Ceraze, na condição de sócio administrador, e do Sr. Sebastião de Souza Lima, na condição de sócio administrador.
Na seara do Direito Financeiro, é cediço que cabe ao responsável demonstrar, por meio da documentação exigida nos normativos do PFPB, a boa e regular aplicação dos recursos públicos federais geridos no âmbito do referido programa, ainda que tais recursos financeiros lhes tenham sido repassados posteriormente à dispensação dos medicamentos, pois fora feito com base nas informações prestadas pelo estabelecimento comercial farmacêutico à luz das exigências previamente estabelecidas e aceitas pelo ente privado. 
Cabia às pessoas aqui responsabilizadas comprovar, por meio de documentos hábeis (notas fiscais de entrada, receitas médicas, cupons vinculados, cupons fiscais, etc.) , que as dispensações de medicamentos respeitaram os normativos do programa.
Citações
Em cumprimento ao Despacho do Secretário da Secex-TCE (peça 34) , foi promovida a citação dos responsáveis por meio dos ofícios:
	Natureza
	Comunicação 
	Data de expedição
	Peça
	Destinatário
	Origem do endereço
	Data da ciência ou motivo da devolução
	Peça da ciência
	Peça da Resposta

	Citação
	Ofício 30909/2020-Secomp-4
	06/07/2020
	38
	Sebastiao de Souza Lima
	TSE
	09/07/2020
	42
	44

	Citação
	Ofício 30912/2020-Secomp-4
	06/07/2020
	39
	Juscelino Ceraze
	TSE
	10/07/2020
	43
	44

	Citação
	Ofício 30913/2020-Secomp-4
	06/07/2020
	40
	Ceraze & Lima Ltda
	Receita Federal
	09/07/2020
	41
	Não houve

 Alegações de defesa
No documento constante da peça 44, os defendentes, de forma conjunta, contestam as irregularidades apontadas, pois, conforme documentos que alegam já ter apresentado, não teria ocorrido irregularidades na prestação de contas. Alegam que, anteriormente à citação, os defendentes já haviam apresentado os documentos necessários, inexistindo, dessa forma, as irregularidades apontadas na citação.
Análise
Em suas alegações de defesa os responsáveis apenas alegaram não haver irregularidades e que os documentos comprobatórios já teriam sido apresentados, não trazendo aos autos nenhum elemento que pudesse comprovar tais alegações. Dessa forma, não assiste razão aos responsáveis.
Revelia
Apesar de o estabelecimento comercial Ceraze & Lima Ltda. (CNPJ 01.755.398/0001-39) ter sido devidamente citado, não atendeu à citação e não se manifestou quanto às irregularidades verificadas.
Transcorrido o prazo regimental fixado e mantendo-se inertes o aludido responsável, impõe-se que seja considerado revel, dando-se prosseguimento ao processo, de acordo com o art. 12, § 3º, da Lei 8.443/1992.
Nos processos do TCU, a revelia não leva à presunção de que seriam verdadeiras todas as imputações levantadas contra os responsáveis, diferentemente do que ocorre no processo civil, em que a revelia do réu opera a presunção da verdade dos fatos narrados pelo autor. Dessa forma, a avaliação da responsabilidade do agente não pode prescindir da prova existente no processo ou para ele carreada.
Ao não apresentar defesa, o responsável deixou de produzir prova da regularidade dos atos que praticou, em afronta às normas que impõem a obrigação legal àqueles que gerem recursos públicos, sempre que demandados pelos órgãos de controle, apresentar os documentos que demonstrem a correta utilização das verbas públicas, a exemplo do contido no art. 93 do Decreto-Lei 200/67: 'Quem quer que utilize dinheiros públicos terá de justificar seu bom e regular emprego na conformidade das leis, regulamentos e normas emanadas das autoridades administrativas competentes.' 
Mesmo as alegações de defesa não sendo apresentadas, considerando o princípio da verdade real que rege esta Corte, procurou-se buscar, em eventuais manifestações do responsável na fase interna desta Tomada de Contas Especial, se havia algum argumento que pudesse ser aproveitado a seu favor. 
Culpabilidade
No âmbito do TCU, é considerado de boa-fé o responsável que, embora tenha concorrido para o dano ao erário ou outra irregularidade, seguiu as normas pertinentes, os preceitos e os princípios do direito. A análise, portanto, é feita sob o ponto de vista objetivo, sem que seja necessária a comprovação de má-fé (dolo) , mas apenas da ausência de boa-fé objetiva (Acórdão 7936/2018-TCU-Segunda Câmara, rel. Min. Augusto Sherman) .
Dessa forma, não é possível atestar a boa-fé dos responsáveis, já que o dano decorreu justamente do descumprimento das normas e princípios do Programa Farmácia Popular do Brasil - PFPB. É possível afirmar que os responsáveis tinham consciência da ilicitude dos atos, haja vista terem assinado termo de adesão no qual requereram a habilitação nas condições estabelecidas pela Portaria que rege o Programa, da qual declararam expressamente estarem cientes de todo o conteúdo e exigências, as quais aceitaram e se comprometeram a cumprir.
Verificação do Prazo de Prescrição da Pretensão Punitiva
Observa-se não ter ocorrido a prescrição da pretensão punitiva por parte do TCU que, nos termos do entendimento firmado no Acórdão 1441/2016-TCU-Plenário (Rel. Ministro Benjamin Zymler) , subordina-se ao prazo geral de prescrição indicado no art. 205 do Código Civil, qual seja, dez anos contados a partir da data de ocorrência da irregularidade sancionada, nos termos do art. 189 do Código Civil. As irregularidades discutidas nesta TCE ocorreram nos exercícios de 2012 a 2015, bem como houve interrupção do prazo prescricional, em 22/6/2020, em função do ato que determinou as citações (peça 34) , portanto há menos de 10 anos, não restando caracterizada a prescrição da pretensão punitiva.
CONCLUSÃO
Em face da análise promovida na seção 'Exame Técnico', propõe-se rejeitar as alegações de defesa apresentadas pelo Sr. Juscelino Ceraze (CPF XXX.308.438-XX) e pelo Sr. Sebastião de Souza Lima (CPF XXX.360.338-XX) , uma vez que não foram suficientes para sanear as irregularidades a eles atribuídas.
Apesar de o estabelecimento comercial Ceraze & Lima Ltda. (CNPJ 01.755.398/0001-39) ter sido devidamente citado, não atendeu à citação e não se manifestou quanto às irregularidades verificadas, motivo pelo qual será considerado revel.
Por fim, inexistindo nos autos elementos que demonstrem a boa-fé dos responsáveis ou a ocorrência de outros excludentes de culpabilidade, conforme exposto na seção 'Culpabilidade', devem suas contas ser, desde logo, julgadas irregulares, nos termos do art. 202, § 6º, do Regimento Interno/TCU, procedendo-se à sua condenação em débito e à aplicação da multa prevista no art. 57 da Lei 8.443/1992.
PROPOSTA DE ENCAMINHAMENTO
Diante do exposto, submetem-se os autos à consideração superior, propondo:
considerar revel, para todos os efeitos, o estabelecimento comercial Ceraze & Lima Ltda. (CNPJ 01.755.398/0001-39) , dando-se prosseguimento ao processo, nos termos do art. 12, § 3º, da Lei 8.443/1992 c/c o art. 202, § 8º, do RI/TCU; 
rejeitar as alegações de defesa apresentadas pelo Sr. Juscelino Ceraze (CPF XXX.308.438-XX) e pelo Sr. Sebastião de Souza Lima (CPF XXX.360.338-XX) ;
com fundamento nos arts. 1º, inciso I, 16, inciso III, alíneas 'b' e 'c', da Lei 8.443/1992 c/c os arts. 19 e 23, inciso III, da mesma Lei, e com arts. 1º, inciso I, 209, inciso II e III, 210 e 214, inciso III, do Regimento Interno, que sejam julgadas irregulares as contas do estabelecimento comercial Ceraze & Lima Ltda. (CNPJ 01.755.398/0001-39) , do Sr. Juscelino Ceraze (CPF XXX.308.438-XX) , e do Sr. Sebastião de Souza Lima (CPF XXX.360.338-XX) , e condená-los, solidariamente, ao pagamento das quantias a seguir especificadas, com a fixação do prazo de quinze dias, a contar das notificações, para comprovar, perante o Tribunal (art. 214, inciso III, alínea 'a', do Regimento Interno) , o recolhimento das dívidas aos cofres do Fundo Nacional de Saúde, atualizadas monetariamente e acrescidas dos juros de mora, calculados a partir das datas discriminadas, até a data dos recolhimentos, na forma prevista na legislação em vigor, abatendo-se, na oportunidade, os valores já ressarcidos:
	DATA DA OCORRÊNCIA
	VALOR ORIGINAL
 (R$) 
	D/C

	18/12/2012
	26,73
	D

	30/12/2012
	46,80
	D

	30/12/2012
	26,73
	D

	19/02/2013
	26,73
	D

	07/03/2013
	46,80
	D

	14/03/2013
	1239,30
	D

	14/03/2013
	1122,66
	D

	14/03/2013
	66,00
	D

	08/04/2013
	2658,00
	D

	08/04/2013
	46,80
	D

	17/04/2013
	1500,93
	D

	31/05/2013
	1366,80
	D

	31/05/2013
	1881,63
	D

	04/06/2013
	1147,20
	D

	04/06/2013
	1866,24
	D

	04/06/2013
	46,80
	D

	02/07/2013
	2792,55
	D

	02/07/2013
	46,80
	D

	02/07/2013
	1657,26
	D

	25/07/2013
	801,90
	D

	25/07/2013
	3793,50
	D

	25/07/2013
	46,80
	D

	30/08/2013
	4320,00
	D

	30/08/2013
	1751,22
	D

	01/10/2013
	4204,35
	D

	02/10/2013
	1104,03
	D

	12/11/2013
	1829,79
	D

	12/11/2013
	2825,10
	D

	12/11/2013
	46,80
	D

	09/12/2013
	1764,18
	D

	09/12/2013
	4906,65
	D

	09/12/2013
	46,80
	D

	09/12/2013
	10,80
	D

	30/12/2013
	708,75
	D

	30/12/2013
	4977,60
	D

	30/12/2013
	26,55
	D

	30/12/2013
	10,80
	D

	07/02/2014
	3552,30
	D

	07/02/2014
	10,80
	D

	28/02/2014
	912,06
	D

	28/02/2014
	2292,30
	D

	05/03/2014
	7007,70
	D

	05/03/2014
	10,80
	D

	16/04/2014
	4737,60
	D

	16/04/2014
	1837,89
	D

	16/04/2014
	14,40
	D

	16/04/2014
	10,80
	D

	12/05/2014
	1443,42
	D

	12/05/2014
	4294,95
	D

	12/05/2014
	46,80
	D

	12/05/2014
	10,80
	D

	02/06/2014
	748,44
	D

	02/06/2014
	1574,10
	D

	02/06/2014
	46,80
	D

	02/06/2014
	53,46
	D

	02/06/2014
	57,60
	D

	07/07/2014
	2956,50
	D

	07/07/2014
	3637,50
	D

	07/07/2014
	46,80
	D

	31/07/2014
	5002,20
	D

	31/07/2014
	10,80
	D

	01/08/2014
	2574,18
	D

	01/09/2014
	4391,10
	D

	01/09/2014
	46,80
	D

	01/09/2014
	63,00
	D

	09/09/2014
	2796,93
	D

	09/09/2014
	26,73
	D

	01/10/2014
	5655,00
	D

	01/10/2014
	19,20
	D

	01/10/2014
	52,20
	D

	02/10/2014
	1840,32
	D

	02/10/2014
	53,46
	D

	03/11/2014
	4642,80
	D

	03/11/2014
	5,40
	D

	03/11/2014
	2988,09
	D

	28/11/2014
	53,46
	D

	28/11/2014
	912,06
	D

	01/12/2014
	46,80
	D

	01/12/2014
	2401,05
	D

	01/12/2014
	52,20
	D

	14/01/2015
	1929,42
	D

	14/01/2015
	5065,80
	D

	14/01/2015
	46,80
	D

	14/01/2015
	46,80
	D

	09/02/2015
	3163,20
	D

	09/02/2015
	46,80
	D

	09/02/2015
	3021,30
	D

	03/03/2015
	7705,50
	D

	03/03/2015
	2123,01
	D

	02/04/2015
	8739,75
	D

	02/04/2015
	1256,31
	D

	05/05/2015
	1833,03
	D

	05/05/2015
	4502,70
	D

	12/06/2015
	615,00
	D

	15/06/2015
	999,54
	D

aplicar ao estabelecimento comercial Ceraze & Lima Ltda. (CNPJ 01.755.398/0001-39) , ao Sr. Juscelino Ceraze (CPF XXX.308.438-XX) e o Sr. Sebastião de Souza Lima (CPF XXX.360.338-XX) , individualmente, a multa prevista no art. 57 da Lei 8.443/1992 c/c o art. 267 do Regimento Interno, com a fixação do prazo de quinze dias, a contar das notificações, para comprovar, perante o Tribunal (art. 214, inciso III, alínea 'a', do Regimento Interno) , o recolhimento das dívidas aos cofres do Tesouro Nacional, atualizadas monetariamente desde a data do acórdão até a dos efetivos recolhimentos, se forem pagas após o vencimento, na forma da legislação em vigor;
autorizar, desde logo, nos termos do art. 28, inciso II, da Lei 8.443/1992, a cobrança judicial das dívidas, caso não atendidas as notificações;
autorizar, desde logo, e com fundamento no art. 26, da Lei 8.443/1992 c/c o art. 217, do Regimento Interno do TCU, caso seja do interesse dos responsáveis, o parcelamento das dívidas em até 36 parcelas, devendo incidir, sobre cada uma, os encargos legais devidos, sem prejuízo de alertá-los de que, caso optem por essa forma de pagamento, a falta de comprovação do recolhimento de qualquer parcela implicará o vencimento antecipado do saldo devedor, nos termos do art. 26, parágrafo único, e 59, da Lei 8.443/1992 c/c o art. 217, § 2º, do Regimento Interno do TCU;
encaminhar cópia da deliberação ao Procurador-Chefe da Procuradoria da República em São Paulo, nos termos do § 3º do art. 16 da Lei 8.443/1992 c/c o § 7º do art. 209 do Regimento Interno do TCU, para adoção das medidas cabíveis; e comunicar-lhe que o relatório e o voto que a fundamentarem podem ser acessados por meio do endereço eletrônico www.tcu.gov.br/acordaos e que, caso haja interesse, o Tribunal pode enviar-lhe cópia desses documentos sem qualquer custo;
encaminhar cópia da deliberação ao Fundo Nacional de Saúde e aos responsáveis, para ciência."
3.	Enfim, por intermédio do Exmo. Sr. Procurador Sérgio Ricardo Costa Caribé, o MPTCU anuiu à aludida proposta da unidade técnica, tendo lançado seu parecer à Peça 49 nos seguintes termos: 
" (...)  No âmbito deste Tribunal, após análise dos elementos constantes dos autos (peças 32 a 34) , a Secretaria de Controle Externo de Tomada de Contas Especial (Secex-TCE) promoveu a citação solidária dos referidos responsáveis em face de débito total no valor histórico de R$ 160.820,90, decorrente de 'irregularidade nas dispensações e/ou na documentação comprobatória de dispensações de medicamentos do Programa (...) , caracterizada por: (...) registro de dispensação de medicamentos sem notas fiscais que comprovem a aquisição; (...) em nome de pessoas falecidas; (...) em nome de funcionários/responsáveis do estabelecimento, sem apresentação de documentação comprobatória; (...) [e]apresentação de cupom fiscal, vinculado e/ou receitas médicas com irregularidades' (peças 32, p. 8-11; 38, p. 3-5; 39, p. 3-5; e 40, p. 3-5) .
Todavia, apenas a sociedade empresária Ceraze & Lima Ltda. deixou transcorrer in albis o prazo para apresentação de suas alegações de defesa (peças 37, 41 e 45) . Já seus ex-administradores apresentaram conjuntamente suas defesas (peça 44) . 
Após analisar as alegações de defesa acostadas aos autos, a Secex-TCE propôs, entre outras medidas, julgar irregulares a contas de Ceraze & Lima Ltda. e dos Srs. Juscelino Ceraze e Sebastião de Souza Lima, com fundamento no art. 16, inciso III, alíneas 'b' e 'c', da Lei 8.443/1992, condenando-os solidariamente pelo referido débito e aplicando-lhes individualmente a multa do art. 57 da mesma lei (peças 46, p. 10-13, 47 e 48) .
Anuo às razões que nortearam a proposta da Secex-TCE. De fato, os responsáveis não lograram êxito em afastar as irregularidades e o débito que lhes foram atribuídos. Em sua defesa, os ex-administradores da Ceraze & Lima Ltda. limitaram-se a tão somente alegar que, anteriormente à citação, '...já haviam apresentado os documentos necessários...' e que 'as notas fiscais já entregues, comprovam a licitude das rendas...' (peça 44) . Portanto, assiste razão à unidade técnica ao concluir que, 'em suas alegações de defesa, os responsáveis apenas alegaram não haver irregularidades e que os documentos comprobatórios já teriam sido apresentados, não trazendo aos autos nenhum elemento que pudesse comprovar tais alegações (peça 46, p. 8) '.
Ante o exposto, este membro do Ministério Público de Contas junto ao TCU manifesta-se de acordo com a proposta da Secex-TCE (peças 46, p. 10-13, 47 e 48) ."
É o Relatório.

não há.

Procurador Sergio Ricardo Costa Caribé.

TOMADA DE CONTAS ESPECIAL. FUNDO NACIONAL DE SAÚDE. NÃO COMPROVAÇÃO DA BOA E REGULAR APLICAÇÃO DOS RECURSOS FEDERAIS. CITAÇÃO. REVELIA. REJEIÇÃO DAS ALEGAÇÕES DE DEFESA. CONTAS IRREGULARES. DÉBITO. MULTA. COMUNICAÇÃO.

TOMADA DE CONTAS ESPECIAL (TCE)

Secretaria de Controle Externo de Tomada de Contas Especial (Secex-TCE).

Trata-se de tomada de contas especial instaurada pelo Fundo Nacional de Saúde em desfavor da Ceraze & Lima Ltda., além de Juscelino Ceraze e Sebastião de Souza Lima, como sócios-administradores, sob o valor original de R$ 160.820,94, diante da não comprovação da boa e regular aplicação dos recursos federais transferidos no âmbito do Programa Farmácia Popular do Brasil - Aqui Tem Farmácia Popular (PFPB) durante o período de 18/12/2012 a 15/6/2015. 
2.	Como visto, a partir do Relatório de Tomada de Contas Especial n.º 181/2019 (Peça 25) , o tomador de contas assinalou a responsabilidade em desfavor da Ceraze & Lima Ltda., além de Juscelino Ceraze e Sebastião de Souza Lima como sócios-administradores, pelo dano ao erário sob o valor original de R$ 160.820,94, em face da não comprovação da boa e regular aplicação dos recursos federais transferidos pelo Fundo Nacional de Saúde no âmbito do Programa Farmácia Popular do Brasil - Aqui Tem Farmácia Popular (PFPB) durante o período de 18/12/2012 a 15/6/2015.
3.	No âmbito do TCU, a Secex-TCE promoveu a citação solidária dos aludidos responsáveis.  
4.	Regularmente notificados, Juscelino Ceraze e Sebastião de Souza Lima apresentaram conjuntamente as suas alegações de defesa (Peça 44) , mas, a despeito da regular citação, a Ceraze & Lima Ltda. não apresentou a sua defesa, nem efetuou, tampouco, o recolhimento do débito em favor do Fundo Nacional de Saúde, passando à condição de revel perante o TCU, nos termos do art. 12, § 3º, da Lei nº 8.443, de 1992. 
5.	Em sua defesa conjunta, Juscelino Ceraze e Sebastião de Souza Lima teriam, em síntese, alegado a não subsistência de irregularidades, salientando que os documentos comprobatórios já teriam sido apresentados anteriormente à citação, sem trazer, contudo, nenhum novo elemento (Peça 44) .
6.	De toda sorte, após a análise final do feito, a unidade técnica anotou que os aludidos responsáveis não lograram êxito em comprovar a boa e regular aplicação dos recursos federais transferidos e, assim, propôs a irregularidade das contas da Ceraze & Lima Ltda., além de Juscelino Ceraze e Sebastião de Souza Lima, para condená-los solidariamente ao pagamento do correspondente débito, com a subsequente aplicação da multa legal (Peça 48) , tendo o Parquet especial anuído a essa proposta (Peça 49) .
7.	O TCU pode incorporar o parecer da unidade técnica a estas razões de decidir.
8.	Bem se sabe que, em sintonia, entre outros, com os Acórdãos 1.194/2009 e 3.991/2015, da 1ª Câmara, os Acórdãos 27/2004, 6.235/2013 e 3.223/2017, da 2ª Câmara, e os Acórdãos 11/1997 e 997/2015, do Plenário, a jurisprudência do TCU estaria firmada no sentido da pessoal responsabilidade do gestor pela comprovação da boa e regular aplicação dos recursos federais, submetendo todo aquele que administra os recursos públicos ao dever de demonstrar o correto emprego dos valores federais, nos termos do art. 70, parágrafo único, da Constituição de 1988 e do art. 93 do Decreto-Lei nº 200, de 1967, sem prejuízo de, por analogia à Súmula n.º 286 do TCU, a pessoa jurídica de direito privado também responder como destinatária dos recursos captados, em solidariedade com os seus administradores, pelo dano causado ao erário em face da ausência de efetiva comprovação da boa aplicação desses recursos públicos.
9.	Por esse ângulo, diante da ausência de elementos capazes de demonstrar a boa e regular aplicação dos recursos federais ante a ausência de evidenciação do nexo causal entre os recursos federais aportados e os supostos dispêndios incorridos no âmbito do PFPB, restaria confirmada a presunção legal de dano ao erário, estando adequada a proposta da unidade técnica para condenar os responsáveis em débito e em multa.
10. 	Não subsistiria, enfim, a prescrição da pretensão punitiva do TCU no presente caso concreto, já que, nos termos do Acórdão 1441/2016-TCU-Plenário, não teria ocorrido o transcurso de mais de dez anos entre a ordem para as citações solidárias no âmbito do TCU, em 22/6/2020 (Peça 34) , e o período de perpetração das irregularidades na aplicação dos recursos do PFPB, entre 18/12/2012 e 15/06/2015 (Peça 25, p. 3) .
11. 	Eis que, por meio do aludido Acórdão 1.441/2016 proferido na Sessão Extraordinária de 8/6/2016, o Plenário do TCU firmou o seu entendimento no sentido de que a prescrição da pretensão punitiva deve seguir a regra geral do prazo decenal, contado a partir do fato, em linha com o art. 205 do Código Civil brasileiro, interrompendo a contagem do aludido prazo com a ordem de citação, nos termos do art. 240, caput, da Lei n.º 13.105 (Código Processual Civil) , de 2015.
12. 	Sem prejuízo, no entanto, do respeito a esse entendimento do Tribunal, deve ser reiterada a minha ressalva já registrada em vários outros julgados do TCU no sentido de que, na ausência de lei específica, o TCU não deveria aplicar qualquer prazo prescricional sobre a referida pretensão punitiva ou, então, na pior das hipóteses, o Tribunal deveria aplicar a regra prescricional fixada pela Lei n.º 9.873, de 1999, não só porque ela trata diretamente de prescrição no âmbito do direito administrativo sancionador, mas também porque, entre outras medidas, a aludida lei manda aplicar o prazo prescricional penal, quando a infração administrativa também configure crime, além de determinar expressamente que, diante de ilícito continuado ou permanente, a contagem do prazo deve iniciar a partir da cessação do aludido ilícito.
13. 	A despeito, então, de registrar essa minha posição pessoal, o TCU deve pugnar pela pronta aplicação da multa legal em desfavor dos aludidos responsáveis a partir do entendimento fixado pelo aludido Acórdão 1441/2016-TCU-Plenário.
14.	O TCU deve julgar irregulares, portanto, as contas da Ceraze & Lima Ltda., além de Juscelino Ceraze e Sebastião de Souza Lima, para condená-los solidariamente ao pagamento do correspondente débito, sem prejuízo de lhes aplicar individualmente a multa prevista no art. 57 da Lei n.º 8.443, de 1992.
Ante o exposto, pugno pela prolação do Acórdão ora submetido a este Colegiado.
TCU, Sala das Sessões, em 23 de março de 2021.
Ministro-Substituto ANDRÉ LUÍS DE CARVALHO 
Relator